【裁判字號】    91,簡上,415
【裁判日期】    920402
【裁判案由】    返還補償金
【裁判全文】
臺灣臺北地方法院民事判決  九十一年度簡上字第四一五號
    上  訴  人  丁○○
    訴訟代理人  戊○○
                丙○○○
    被  上訴人  財團法人汽車交通事故特別補償基金
                            設.
    法定代理人  甲○○      住.
    訴訟代理人  乙○○      住.
右當事人間請求返還補償金事件，上訴人對於中華民國九十一年四月十七日本院臺北
簡易庭九十一年度北簡字第八０九號第一審判決提起上訴，本院判決如左：
    主      文
原判決廢棄。
被上訴人在第一審之訴駁回。
第一、二審訴訟費用由被上訴人負擔。
    事      實
甲、上訴人方面：
一、聲明：
（一）原判決廢棄。
（二）被上訴人在第一審之訴駁回。
二、陳述：除與原判決記載相同部分，予以引用外，並補稱：
（一）上訴人於民國（下同）八十八年六月二十五日上午四時二十分許，在臺北市○
      ○路○段四九八號前，遭訴外人林宜輝駕駛車號EU-2162號自用小貨車撞及成
      傷後，委託訴外人即臺北市議員許富男服務處助理戊○○協助處理賠償事宜，
      經戊○○調查得知，訴外人即上開肇事車輛之所有人隆泰昶記有限公司（下稱
      隆泰昶記公司）未依規定投保強制汽車責任保險，上訴人乃轉而擬向被上訴人
      請求補償，經戊○○核算上訴人所支出之醫療費用約新臺幣（下同）二十萬元
      ，並一再向上訴人強調，被上訴人核准發放之補償金，依法應視為加害人損害
      賠償金額之一部分，故上訴人與肇事者商談和解賠償金時，應扣除之，上訴人
      乃依其建議，於同年十月十八日上開車禍事故刑事案件審理庭訊時，將其向林
      宜輝請求賠償之金額，由原擬之六十萬元減為四十萬元，即扣除戊○○代為核
      算之上開得向被上訴人申領之二十萬元傷害醫療及殘廢給付。戊○○乃於翌日
      即同年月十九日偕同上訴人向被上訴人申辦請領補償金。嗣訴外人即承辦本件
      補償金事宜之中央產物保險股份有限公司（下稱中央產險公司）職員斯華陽於
      同年十一月二十日致電通知戊○○，上訴人之申請業經核准補償二十四萬零四
      百零二元，得於同年月二十五日至被上訴人處領取，戊○○乃告知上訴人是項
      訊息，故上訴人於同年月二十二日刑事法院就該刑事案件庭訊時，即同意以扣
      除傷害醫療及殘廢給付外之損害賠償金三十五萬元與林宜輝達成和解，並當庭
      收訖和解金。
（二）被上訴人始終未告知上訴人或戊○○關於就補償金扣抵之相關法規，上訴人不
      知上開法令，亦未曾表示知悉上開法令並為切結。上訴人僅係向被上訴人請領
      傷害醫療給付及殘廢給付，並未包括其他損害賠償，而上訴人所受之傷害，至
      今仍感受莫大痛苦。此部分之損害，顯非被上訴人所得補償。
三、證據：除援用原審之立證方法外，並補提出醫療費用收據及明細表等件為證。
乙、被上訴人方面：
一、聲明：上訴駁回。
二、陳述：除與原判決記載相同部分，予以引用外，並補稱：
    被上訴人僅係在汽車交通事故之受害人無法獲得加害人或汽車所有人之賠償或社
    會保險之給付時，始有補償之必要。上訴人既已於被上訴人核發補償金前，與加
    害人達成和解並全額受償，自不得再向被上訴人請求補償。
三、證據：除援用原審之立證方法外，並補提出醫療費用收據、計程車收據、驗傷診
    斷書、切結書、中央產險公司書函等件為證，及聲請訊問證人斯華陽。
丙、本院依職權調閱本院八十八年度交訴字第四二號公共危險等案件偵審全卷。
    理      由
一、本件被上訴人之法定代理人已於九十一年七月十日變更為甲○○（見本院卷第五
    五頁至第五八頁及第一三四頁所附之財政部函、被上訴人第二屆第十二次董事會
    會議記錄及法人登記證書），並經甲○○聲明承受訴訟，續行訴訟，合先敘明。
二、被上訴人起訴主張：訴外人林宜輝於八十八年六月二十五日上午四時二十分許，
    駕車行經臺北市○○路○段四九八號前時，過失碰撞上訴人成傷，並致殘廢。嗣
    因訴外人即肇事車輛之所有人隆泰昶記公司未投保強制汽車責任保險，上訴人乃
    向伊請求補償。惟此項補償，須上訴人尚未自林宜輝或隆泰昶記公司獲有賠償，
    始得給付。詎上訴人於同年十一月二十二日以三十五萬元先與林宜輝達成和解，
    並如數收訖和解金後，竟仍於同年月二十五日受領伊所給付之醫療費用及殘廢給
    付補償金二十四萬零四百零二元，顯受有不當得利等情，爰依強制汽車責任保險
    法第三十九條第四項及民法第一百七十九條規定，求為命上訴人返還上開已受領
    之補償金二十四萬零四百零二元並計付法定遲延利息之判決。
三、上訴人則以：伊於事故發生後，即委託訴外人即臺北市議員許富男服務處助理戊
    ○○處理向被上訴人請求補償事宜，經戊○○核算伊所支出之醫療費用約二十餘
    萬元，並一再向伊強調，被上訴人核准發放之補償金，依法應視為加害人損害賠
    償金額之一部分，故伊與肇事者商談和解賠償金時，應扣除之，伊乃依其建議，
    於同年十月十八日刑事法院就該刑事案件庭訊時，將伊向林宜輝請求賠償之金額
    ，由原擬之六十萬元減為四十萬元，即先扣除戊○○所核算被上訴人即將給付之
    醫療費用及殘廢給付之金額。嗣戊○○於翌日偕同伊向被上訴人申辦請領補償金
    ，並於同年十一月二十日告知伊業經核准補償二十四萬零四百零二元，得於同年
    月二十五日至被上訴人處領取，故伊於同年月二十二日刑事法院庭訊時，即同意
    就醫療費用及殘廢給付以外部分以三十五萬元與林宜輝達成和解，並當庭收訖和
    解金。惟伊始終未經被上訴人告知有強制汽車責任保險法第三十九條第四項所規
    定之內容，伊亦不曾表示知悉上開法令內容，並立具切結書等語，資為抗辯。
四、經查兩造均不爭執上訴人有遭訴外人林宜輝駕車撞傷及殘廢，而林宜輝所駕駛之
    車輛並未投保汽車責任險，以及上訴人於向被上訴人申辦請領補償金後，與林宜
    輝達成和解，受領和解金三十五萬元，其後復向被上訴人領取傷害醫療費用及殘
    廢給付補償金二十四萬零四百零二元之事實，且有道路交通事故證明書、汽車交
    通事故特別補償金申請書、收據、行使代位權告知書及領款簽收單為證（見本院
    九十年度促字第五三五五八號支付命令卷第四頁至第六頁及原審卷第二五頁），
    並經本院依職權調閱八十八年度交訴字第四二號林宜輝被訴公共危險等案件偵審
    全卷核閱屬實，自堪信為真實。惟查被上訴人主張上訴人上開領取之補償金二十
    四萬零四百零二元係屬不當得利，依強制汽車責任保險法第三十九條第四項及民
    法第一百七十九條規定，應予返還云云，則為上訴人所否認，並以前開情詞置辯
    。
五、按強制汽車責任保險法制定之目的在使汽車交通事故所致體傷、殘廢或死亡之受
    害人，迅速獲得基本保障，並維護道路交通安全，該法第一條定有明文。基於此
    一目的，該法亦於第三十八條第一項明定對於汽車交通事故發生時，受害人或其
    繼承人因肇事汽車無法查究者，或肇事汽車非被保險汽車者，或肇事汽車之保險
    人無支付能力者，致未能依該法規定向保險人請求給付保險金者，得在相當於該
    法規定之保險金額範圍內，向特別補償基金請求補償。而依同法第二十五條第一
    項規定，此項給付僅包括傷害醫療給付、殘廢給付及死亡給付。並不包括除此之
    外之關於精神慰撫金或其他民法所規定之給付。故關於該法第三十九條第一項及
    第四項所為特別補償基金依同法第三十八條規定為補償者，視為加害人或汽車所
    有人損害賠償金額之一部分；及受害人或其繼承人已自加害人或汽車所有人獲有
    賠償者，特別補償基金於補償時，應扣除之等規定，其所得扣除者，應僅係加害
    人或汽車所有人所重複賠償予受害人或其繼承人之傷害醫療給付、殘廢給付及死
    亡給付部分。至非屬重複賠償部分，即不在扣抵之列。
六、本件經查上訴人與林宜輝和解時，係針對醫療費用及殘廢給付以外之事項為損害
    賠償之和解，業據上訴人一再陳明，而證人戊○○亦在原審及本院到場證述全部
    和解及申領系爭補償金之經過（見原審卷第三三頁及本院卷第七四頁至第七五頁
    ），均與上訴人所述相符，足認上訴人與林宜輝和解前已預先扣除擬向被上訴人
    請領之傷害醫療給付及殘廢給付之金額，始就該範圍之外之損害事項與林宜輝達
    成和解。而查上訴人因車禍受有左顴部瘀傷、左眉部瘀傷、左上唇瘀傷、鼻出血
    、左上顎牙齒斷裂、胸前瘀傷、左肋骨第五肋骨骨折、左手瘀傷、右手瘀傷、右
    腕瘀傷、左頸部瘀傷、左顴骨骨折及右岩骨骨折等傷害（見原審卷第四○頁之照
    片及本院卷第一○四頁之診斷書），迄今猶無法行動自如，身體及精神上均感受
    莫大痛苦，不言可喻。故其與林宜輝和解，由林宜輝賠償三十五萬元之除上開傷
    害醫療及殘廢給付外之非財產上損害，亦屬相當（民法第一百九十五條第一項規
    定參照）。上訴人既非向林宜輝和解受領傷害醫療及殘廢之財產上損害賠償，則
    自難認其有何重覆領受被上訴人關於傷害醫療給付及殘廢給付補償之情形，亦無
    何不當得利可言。故被上訴人主張得依強制汽車責任保險法第三十九條第四項及
    民法第一百七十九條規定，請求上訴人返還已受領給付之補償金二十四萬零四百
    零二元，即屬無據。
六、綜上所述，被上訴人依強制汽車責任保險法第三十九條第四項及民法第一百七十
    九條規定，請求上訴人返還上開補償金二十四萬零四百零二元並計付法定遲延利
    息，洵屬無據，不應准許。從而，原審為上訴人敗訴之判決，尚有未合。上訴論
    旨指摘原判決不當，求予廢棄改判，為有理由。
七、至兩造其餘之攻擊或防禦方法，及未經援用之證據，經本院斟酌後，認為均不足
    以影響本判決之結果，自無一一詳予論駁之必要，併此敘明。
八、據上論結，本件上訴為有理由，依民事訴訟法第四百三十六條之一第三項、第四
    百五十條、第七十八條，判決如主文。
中      華      民      國    九十二    年      四      月      二      日
                                        臺灣臺北地方法院民事第三庭
                                            審判長法  官  謝碧莉
                                                  法  官  黃書苑
                                                  法  官  陳芃宇
右為正本係照原本作成。
本判決不得上訴。
中      華      民      國    九十二    年      四      月      二      日
                                              法院書記官  高菁菁


司法院資訊處製作；財團法人民間司法改革基金會備份。
